【裁判字號】    95,訴,296
【裁判日期】    990416
【裁判案由】    違反貪污治罪條例等
【裁判全文】
臺灣花蓮地方法院刑事判決               95年度訴字第296號
公  訴  人  臺灣花蓮地方法院檢察署檢察官
被      告  甲○○
選任辯護人  許坤立律師
被      告  乙○
選任辯護人  鍾年展律師
上列被告因違反貪污治罪條例等案件，經檢察官提起公訴（94年
度偵字第2234號），本院判決如下：
    主  文
乙○、甲○○均無罪。
    理  由
一、公訴意旨略以：被告甲○○係經濟部工業局前第五組組長（
    現已退休），負責該局全國工業區之規劃、開發及管理；乙○係經濟部工業局第五組第一科前科長，均係依據法令從事
    公務之人員。緣經濟部工業局（下簡稱工業局）於民國77年
    間為推展西部水泥工業東移政策，經評估後擇定花蓮縣秀林
    鄉和平村設置水泥專區，並規劃和平水泥工業區工業專用港
    為運輸水泥暨燃副料之工業專用港（下簡稱和平港），興建
    完成後交由和平工業區專用港實業股份有限公司（下簡稱和
    平港公司）負責營運並由和平港公司負擔和平水泥專區及和
    平港之開發成本。和平水泥專區及和平港係由工業局負責規
    劃、開發，並徵收、補償影響該和平港營運附近海域定置漁
    場業者之定置漁業權；花蓮縣政府農業局漁業課負責協助工
    業局處理上述徵收、補償定置漁業權事項。
  (一)戊○○（本院另為審理中）在花蓮縣和平地區海域之和中漁
    場，擁有 3組定置漁業權，編號分別為0090、0091及0115號
    ；游淵琛（已死亡）在花蓮縣和仁地區海域之加豐漁場，亦
    擁有 3組定置漁業權，編號分別為0201、0211及0212號。因
    和平海域漁業資源枯竭，戊○○遂於79年底、80年初停止該
    定置漁場之經營；適因戊○○上揭 3組定置漁業權位於財團
    法人中華顧問工程司（下稱中華顧問工程司）製作「闢建和
    平港對定置漁業之影響圖」（該圖誤將戊○○之編號0115號
    漁業權載為編號0092號）所受影響污染之範圍內，日後可能
    納入被徵收並給予補償，戊○○獲悉該情狀後，明知已多年
    未實際經營該和中漁場，且無投資任何漁撈設備費用，亦無
    漁獲收入，不符合可請領徵收、補償費規定，竟為詐領定置
    漁場漁業權損失補償費（下稱損失補償費），基於意圖為自
    己不法所有之犯意，先夥同丁○○指示不知情之庚○○、史
    土財、賴金德等人【均為戊○○在宜蘭地區之合興定置漁場
    （下簡稱合興漁場）船員】，先後 2次將合興定置漁場使用
    之浮球、浮筒及漁網等漁具，以漁船或貨車搬運至和中漁場
    ，提供該漁場作為辦理估算補償費及現場會勘認證確有繼續
    實際經營定置漁場之虛偽證據；復利用當時立法委員身分，
    向工業局承辦徵收、補償定置漁業權業務之第五組組長即被
    告甲○○施壓，要求儘速辦理該案。嗣工業局委託財團法人
    台灣漁業技術顧問社（下簡稱漁技社）負責定置漁場徵收補
    償基準擬定。被告甲○○竟基於圖利戊○○、游淵琛之故意
    ，明知漁技社依資本還原法核算徵收補償金，經前台灣省政
    府農林廳漁業局代表於82年12月23日，在「研商和平港設置
    計畫對既有漁業權補償事宜會議」中提出質疑，顯然將使戊○○、游淵琛取得過高之損失補償費，竟仍未加查證，且於
    漁技社尚未完成定置漁場徵收補償基準之報告前（該報告於
    83年4月完成），即於83年1月19日，在工業局召開「和平水
    泥工業區工業專用港使用沿海地區海域內現有漁業權補償第
    二次協調會議」（下簡稱「第二次漁業權補償會議」）中，
    直接引用漁技社上述尚未完成報告之補償標準與結論內容，
    且該報告之補償方式及費用計算亦多有違失，並於未至定置
    漁場現場會勘之情形下，擅自決定對戊○○和中漁場、游淵
    琛加豐漁場共 6組定置漁業權，應核給每組新臺幣（下同）
    4,606萬4,518元之損失補償費會議結論。嗣經工業局副局長
    何美玥認為不妥，即簽報工業局局長尹啟銘裁示另訂於84年
    4月8日，由該局第五組會同相關單位前往定置漁場勘查漁撈
    設備之項目與數量是否與83年 1月19日所召開之「第二次漁
    業權補償會議」中所確認之「補償清單」（含網地、船筏、
    起漁機具及網座等漁具）內容相符，詎被告甲○○竟刻意逾
    時通知漁業局及農委會派員參加並提供專業意見，復於會勘
    當日，派由剛到職未久，且亦不熟悉狀況之科長曾參寶主持
    會勘，經會勘後，結論為「…原劃設漁業權位置未再作業，
    業主亦已將漁具設施收置陸上，宜由業主舉證…」，亦無法
    確認「補償清單」與實際是否相符，然甲○○仍於84年9 月
    ，決定依照83年 1月19日所召開之第二次漁業權補償會議之
    結論，對戊○○、游淵琛所有定置漁場給予定置漁業權之補
    償作為。
  (二)被告乙○明知依照「經濟部工業局79年 8月花蓮縣和平水泥
    專業區環境影響評估及和平村遷移安置規劃專題報告(三)環境
    影鄉評估報告」、「82年 9月和平水泥專用港開發計畫環境
    說明書」及中華顧問工程司提供「闢建和平港對定置漁業之
    影響圖」所認定和平港興建過程中受影響之定置漁場範圍，
    僅圖中屬戊○○之和中漁場 3組定置漁業權，係在受影響污
    染之範圍內，應列入徵收、補償範圍；游淵琛之加豐漁場 3
    組定置漁業權，因係在受影響污染範圍外，故不應列入。竟
    仍於82年 4月23日利用當時任職工業局第五組第一科長，代
    表該局主持「經濟部工業局研商和平水泥工業區工業專用港
    工程影響漁業活動處理方式會議」之機會，基於圖利游淵琛
    之故意，擅自決定將原在受影響污染範圍外之游淵琛所有 3
    組定置漁業，併予納入受影響污染範圍，俾取得徵收、補償
    資格，進而使游淵琛得於86年 2月13日以與戊○○相同之徵
    收、補償資格，領取損害補償費 1億3,304萬8,554元。而認
    被告甲○○、乙○涉犯貪污治罪條例第 6條第1項第4款圖利
    罪嫌云云。
二、按被告未經審判證明有罪確定前，推定其為無罪。犯罪應依
    證據認定之，無證據不得認定犯罪事實。不能證明被告犯罪
    者應諭知無罪之判決。刑事訴訟法第 154條、第301條第1項
    定分別有明文。且依刑事訴訟法第161條第1項規定，檢察官
    就被告犯罪事實，應負舉證責任，並指出證明之方法。因此
    ，檢察官對於起訴之犯罪事實，應負提出證據及說服之實質
    舉證責任。倘其所提出之證據，不足為被告有罪之積極證明
    ，或其指出證明之方法，無從說服法院以形成被告有罪之心
    證，基於無罪推定之原則，自應為被告無罪判決之諭知。又
    本件公訴人指被告行為時所涉犯貪污治罪條例第6條第1項第
    4 款之圖利罪，原規定為：「對於主管或監督之事務，直接
    或間接圖私人不法之利益」；已於90年11月7日修正為：「
    對於主管或監督之事務，『明知違背法令』，直接或間接圖
    自己或其他私人不法利益，『因而獲得利益者』」，其犯罪
    構成要件，已變更以行為人明知違背法令為必要，並將圖利
    罪規定為實害犯；復於98年 4月22日將原條文所謂「明知違
    背『法令』」，修正為「明知違背『法律、法律授權之法規
    命令、職權命令、自治條例、自治規則、委辦規則或其他對
    多數不特定人民就一般事項所作對外發生法律效果之規定』
    」，明確規定「法令」之適用範圍。被告行為後，關於圖利
    罪之構成要件，於裁判時既然已經變更，並限縮其成立要件
    ，依刑法第2條第1項規定，自應依新法而以較為有利被告之
    構成要件，從嚴論斷是否成立犯罪。而所謂「明知」，係指
    須具圖利而違背法令之直接故意，即主觀上有違背法令以積
    極圖取不法利益之意思，客觀上並將該犯意表現於行為，因
    而獲得利益為要件。且兩者之間，必須具有相當之關聯性始
    足當之。再按貪污治罪條例規定之圖利罪，必有為自己或第
    三人圖得不法私利之意思表現於行為者，始克相當，不得僅
    以處理事務行為之失當，致人獲有不法私利之結果，據以推
    定該公務員即有圖利他人之犯意（最高法院89年度台上字第
    1520號判決參照）。
三、公訴人認被告乙○、甲○○有上開犯行，無非係以：(一)被告
    甲○○、乙○供述；(二)證人丙○○、張正修之證述；(三)82年
    9月和平水泥專用港開發計畫環境說明書、79年8月花蓮縣和
    平水泥專用區環境影響評做及和平村遷移安置規畫專題報告
    (四)環境影響評估報告、82年 4月23日經濟部工業局研商和平
    水泥工業區工業專用港工程影響漁業活動處理方式會議紀錄
    ；(五)監察院彈劾書認被告張傳票有行政上疏失；為其主要論
    據。訊據被告乙○、甲○○均堅決否認有何違背法令而圖利
    他人之犯行。被告甲○○辯稱：補償基準係因為工業局內無
    專業人才，所以委託漁技社為擬定，於82年 9月漁技社給我
    們報告，報告內容含所有補償計算的資料，之後我們召開了
    3次協調會，至83年1月已有結論，並確定補償金額，但附帶
    有效期限3個月，而於84年3月係由副局長另外主持協調會，
    前二次協調會則由我主持，於開完會後，有邀請水泥業者開
    會，84年5月決定由台泥公司主導建港的事，84年7月台泥公
    司答覆我們同意，我們請台泥公司籌組港的開發公司，後來
    該補償款項協調由民間港公司支付，工業局代墊，嗣陳報行
    政院後於85年9月定下來，於85年9月15日我就調職，由被告
    乙○接手等語。被告乙○則辯稱：我於84年 1月23日接任工
    業局第五組副組長，由曾參寶接任第一科科長，開會發函係
    用中華顧問工程司提供的圖，並非檢察官起訴書所引用的圖
    ，且當時開會所引用的圖是由中華顧問工程司參照花蓮縣政
    府 4月16日函提供給我們的，我引用的圖已經標明了定置網
    位置有一到六均在虛線內，且該次會議內容並不是在確定補
    償對象；至於起訴書所引用的附圖表示游淵琛的漁場在該影
    響範圍外，我於開會時尚未有這張圖，這張圖是漁技社於83
    年4 月才提供給工業局的補償基準擬定報告所附之圖，因為
    工業局委託漁技社辦理補償（基準擬定）係於82年5 月開會
    ，況且行政作業委託之評估報告之提出是經過各次會議及協
    調結果，研究評估後所做的匯總報告，我並非於補償基準提
    出前即為開會決議等語。經查：
  (一)被告甲○○曾係經濟部工業局前第五組組長（現已退休），
    負責該局全國工業區之規劃、開發及管理；乙○曾於80年 4
    月1日到84年1月23日係經濟部工業局第五組第一科前科長，
    均係依據法令從事公務之人員，業據被告甲○○、乙○自承
    在卷，且經證人張正修於偵查時證述明確。
  (二)被告甲○○、乙○於調查站、檢察官偵查及本院審理時均未
    坦承有何公訴人所指摘之犯行。另被告乙○雖於偵查中曾陳
    述：立委戊○○有去找上級的人，希望我們趕快辦理補償案
    ，戊○○也會找我們組長即被告甲○○，希望我們補償案趕
    快辦理，且戊○○在金額確定後仍常走動，希望趕快發錢等
    語。然被告甲○○於檢察官偵查時及本院審理時均陳稱：起
    訴書稱立委戊○○在補償過程中有施壓於我，並非事實，因
    為我並未到立法院備詢，與戊○○平常亦無業務上之往來，
    實無受戊○○施壓之情事等語綦詳；且證人戊○○於調查站
    及偵查時均未陳稱其有何施壓於被告甲○○等情；是縱使戊○○當時曾以立委身分，向被告甲○○或其上級關切本案補
    償事宜，要求儘速就補償案為辦理及發放補償金乙節，惟尚
    難遽此即遽認定被告戊○○有要求被告甲○○、乙○為違背
    法令之情事以圖其利益或被告甲○○、乙○就會因此而有違
    背法令圖利他人之故意或不法犯行存在。
  (三)又證人張正修於檢察官偵查時證述：當時補償作業都係由被
    告甲○○負責統籌指揮，伊在第一科負責和平港的工程規劃
    ，漁業權補償部分原係工業局第二科負責，但因第二科不願
    承接，所以被告甲○○就叫第一科承辦，伊有參加花蓮和平
    水泥工業區工業專用港沿海漁業設施設置情形會勘，伊是本
    案承辦人，通知各與會單位，並製作會議紀錄，會勘係由工
    業局第五組第一科科長曾參寶主持，且係由被告甲○○決定
    由科長主持的，工業局於前揭會議前，分別於82年12月23日
    、83年 1月19日召開協調會，該二次協調會均由被告甲○○
    主持，84年4月8日辦理花蓮和平水泥工業區工業專用港沿海
    漁業設施設置情形會勘，此次會勘則係由尹啟銘局長直接指
    示辦理，至於為何由曾參寶主持，伊並不知道等語。惟並無
    相關法令規定於會勘當時，須由身為工業局第五組組長甲○○本人親自到場並主持會勘會議，而曾參寶當時既係擔任工
    業局第五組第一科科長乙職，為該工程規劃及漁業權補償承
    辦科之科長，負責監督主管承辦人員；再者第一科科長之職
    位並非政務官職，乃事務官，曾參寶能經派任為第一科科長
    ，即表示其亦有多年相關方面之公職經驗及專業知識，被告
    甲○○指派當時任第一科科長之曾參寶主持該次會勘會議，
    並無任何違背法令或不當之情事。又既無法令規定有關會勘
    通知之公文送達期限，況被告甲○○並非該會勘通知之承辦
    人員，該承辦人員係張正修，依張正修於偵查時證述：有通
    知相關單位等語；復公訴人並未提出證據證明被告甲○○有
    何故意延誤發出會勘通知或不為發通知之行為，導致會勘通
    知發出送達逾期或未為送達之行為，故尚難以漁業局等相關
    單位未於會勘期日前收到通知，致未參與該次會勘，即遽以
    認定被告甲○○有何故意延誤公文之送達而違背法令圖利他
    人之犯行。
  (四)另證人己○○於本院審理時證述：於82年間，伊擔任中華顧
    問工程司港灣工程部海灣組組長，中華顧問工程司負責有關
    和平水泥專用區開發或規畫中擔任工業港的細部規劃及環境
    影響評估，伊負責這個案件的細部規劃及環境影響評估，調
    查結果，於82年9月做成環境影響說明書，於83年7月做成環
    境影響評估報告書；在報告書內，中華顧問工程司有將影響
    範圍定出來，係以海拋以後懸浮質的影響範圍；於原環境影
    響評估書提出來時，並無定置網在裏面，後來經環評委員審
    查後，認為要做定置網方面的評估，所以當時經由縣政府提
    供定置網位置的資料給工業局，工業局再轉交給我，我們才
    根據這些資料標示出定置網位置，所以我們在82年 9月和平
    水泥專用港開發計畫環境說明書第55頁的圖跟本院卷二第12
    8頁的圖是一樣的，也與我們在83年7月環境影響評估報告書
    第11-40頁的圖是一樣【有6組定置漁網（即公訴人所指戊○○、游淵琛上揭 6組定置漁業權）在虛線影響線內）】；而
    影響線與海流、天候、拋砂量、船機、粒徑（石頭大小）及
    含泥量有關，以上開條件來定影響範圍，影響範圍確實會因
    海流而改變，所以這條影響線並非絕對；自82年環境影響說
    明書到83年環境影響評估報告書，圖上所繪製之影響範圍均
    未曾變動過，且影響範圍於82年 1月提出之報告書中即已畫
    出影響範圍線，並經過環評委員的核定；又於82年4月23 日
    工業局開會的背景資料即會議通知的附件，依字體來看應該
    係由中華顧問工程司所提供，且該背景資料係研商和平水泥
    專用港工程處理方式的附件，上揭圖上所標示之漁業權定置
    網的位置均係由縣政府提供的，虛線位置則係經過中華顧問
    工程司依照我上揭所述之因素而計算畫出來的，所以圖上所
    畫的位置僅為概略位置，因為所提供的資料並不是很精確，
    而且定置漁網會因為季節而變動，所以沒有辦法於圖上明確
    標示出來；復於82年 4月23日會議係在討論影響範圍，有關
    補償對象則是另案為討論；中華顧問工程司在標示影響範圍
    線時並不知道會有補償問題，於82年後才知道，所以在正式
    發文的影響範圍線給工業局時，並不知道有補償的問題；我
    們在畫影響範圍線時，係儘量考慮所有影響機率的問題，應
    該是站在影響機率百分之七十五到八十左右，所以所畫出之
    影響範圍線並不是最大或最小的影響範圍，且並無考慮到定
    置漁網是處於休業或作業之狀態；又關於本院卷二第129 頁
    圖上之 6個定置漁網的位置亦會受到氣候影響，並不是絕對
    的，本院卷二第 128頁的圖可看出範圍在比較外面，有可能
    是冬季，另本院卷二第 129頁的圖則可能是夏季。該圖上是
    以點方式顯示定置漁業權所在，然實際上現場是一個面積的
    範圍，故圖只是概略圖，並不是準確標出範圍圖等語明確，
    並有上揭圖、環境影響評估書、環境影響評估報告書可佐。
    另證人丙○○於本院審理時證述：我自80年到86年任職漁技
    社，於我任職期間臺灣省漁業局委託漁技社辦理花蓮縣公共
    水域漁業權漁業規劃報告，我是承辦人員之一，當時農委會
    漁業局就整個臺灣漁業權進行規劃，委託 4個單位，漁技社
    是負責宜蘭、花蓮、臺東、臺中四縣的漁業權規劃，花蓮漁
    業權規劃部分係於81年 6月到12月規劃完成，規劃報告則係
    於82年10月完成，於本院卷二第 129頁圖之底圖並不是漁技
    社所做的，而係縣政府或中華顧問工程司提供，至於定置網
    的點才是我們漁技社標示的，我們在做漁業權規劃時是在海
    上測定，當時測定並不是很準確，比較粗糙，因 GPS誤差比
    較大，而且漁業局並沒有要求規劃單位要實際施測，是我們
    漁技社自己去測的，我們測量的依據是看到浮球點，而且定
    置網的形狀如同我當庭所繪庭呈之圖，所以上揭圖只是示意
    圖，圖上 6個定置漁場的位置標示，只是示意圖，因為漁網
    的形狀並非只是一個點而已，故圖上不是剛好是漁網大小及
    面積，且因係補捉迴游魚類，在海底的形狀如同我今日當庭
    所繪的形狀，圖上 6個漁場的點並沒有依比例去標示，僅是
    一個示意圖而已，且定置網要有垣網，從水淺的地方到水深
    的地方，颱風季需要收起來，漁船也不敢到淺水的地方測量
    ，避免造成船損；上揭圖（本院卷二第 129頁）於漁業權規
    劃報告即已存在的圖，我們會就規畫的結果跟漁業局、縣府
    相關單位報告，縣府會提供意見，這次會議是由漁業局召開
    的，分好幾次會，在其中一次會議中，花蓮縣政府有提出要
    將花蓮和平港的開發計畫納入考量；又漁技社亦有接受工業
    局委託辦理闢建和平水泥工業區對於漁業生產影響補償基準
    擬定，該補償基準擬定係於83年 4月，且在該報告第10頁有
    將本院卷二第129頁即圖3-4「闢建和平港對定置漁業權之影
    響情形」作內容一部分，我們並沒有將該圖交給工業局或被
    告乙○，也沒有在82年 4月23日以前將此圖交給被告乙○，
    有關補償基準擬定之最終報告書完成以前，我們有先作期中
    報告；至於何時為期中報告，我忘記；漁技社所為之補償擬
    定是指漁業權存在，就認為可以補償，至於現場有無作業是
    附隨的補償，我們的補償有從漁業權剩餘的年限及狀況作分
    析，如報告所載，至於漁業權是否存在，是花蓮縣政府之職
    權，我們沒有特別考量漁業權是否有效等語綦詳。再者，證
    人丙○○於調查站時雖曾證稱：「我有向承辦組人員（當時
    組長是甲○○）表示該三組定置漁場在補償範圍外，是否仍
    需要補償，該承辦人員回答為了避免日後該三組漁場的業者
    會因為魚獲狀況不佳而向工業局抗爭的情況」等語。然證人
    丙○○於本院審理時證稱：印象中應該是開始進行計畫的時
    候，而不是在協商的時候，我看到那張圖，至於我問的承辦
    人員是誰我不記得，而被告甲○○通常會在，但是否該承辦
    人員就是甲○○我不記得了，所以筆錄才會以括號註記當時
    組長是甲○○之字樣；依我的經驗，我認為當時把可能影響
    範圍亦列入是一個正確的決策，且於82年10月23日會議討論
    漁技社所提出之補償方法有好幾種，臺灣省漁業局提出質疑
    時，由參加的人員選擇他們要的補償方法，我們漁技社提議
    的方法是日本所採用的方法，至於最後的補償方法之決定係
    由兩造一起協商，且協商是公開的，有很多單位參與會議，
    我也有參與該協商會議，被告甲○○、乙○並沒有違背公務
    利益，且於漁技社研擬補償方案時，被告甲○○、乙○並無
    給予我任何指示要讓那個方案過關等語明確，並有闢建花蓮
    縣和平水泥工業區對漁業生產影響之補償基準擬定可佐。復
    按國防之需要、土地之經濟利用，水產資源之保育、環境保
    護之需要、船舶之航行碇泊、水底管線之鋪設、礦產之探採
    及其他公共利益之需要，主管機關得變更或撤銷其漁業權之
    核准或停止其漁業權之行使；因此處分致受損害者，應由目
    的事業主管機關或由請求變更、撤銷、停止者，協調予以相
    當補償，協調不成者，由中央主管機關決定。漁業法第29條
    第1項、第3項定有明文，而於91年 6月19日修正前漁業法（
    即本案發生時有效實施漁業法）第 2條規定所稱主管機關：
    在中央為行政院農業委員會；在省（市）為省（市)政府 ；
    在縣（市）為縣（市）政府。可知有關漁業權之撤銷、核發
    係由漁業主管機關花蓮縣政府決定，並非工業局決定。且參
    以漁技社於82年 9月16日就闢建花蓮縣和平水泥工業區對漁
    業生產影響之補償基準擬定期中報告，於該次報告中就已將
    補償擬定基準方法及計算方式為說明，此有上揭期中報告在
    卷可佐（見本院卷一第195頁至第223頁），且於期中報告會
    議，證人丙○○亦有到場，並有會議紀錄報到單（見本院卷
    一第191頁至第194頁）在卷可稽。由上揭證人之證述可知，
    關於興建和平港專用區可能之環境影響評估範圍既係委由中
    華顧問工程司負責；又提議將定置漁業權納入考量，亦係由
    環評委員會會議決定要納入，並非被告乙○、甲○○提議或
    要求，且該影響範圍線係由中華顧問工程司所繪製，再由該
    公司向工業局提出報告書後，經由環評會環評委員決議決定
    影響範圍，被告甲○○、乙○並非身兼環評委員，則有關影
    響範圍線並非被告甲○○、乙○所能擅自決定；復在該影響
    範圍內之定置漁業權是否存在以及為何業者所有，被告二人
    實無從得知；再者有關花蓮縣漁業權執照之核、換發業務係
    主管機關花蓮縣政府之權限，並非被告甲○○、乙○之執掌
    權限。至於漁技社、中華顧問工程司繪製之影響範圍內的漁
    業權及所屬業者之相關資料，係經漁技社測定漁業權位置後
    ，再依漁業權之主管機關即花蓮縣政府提供在該影響範圍內
    之業者資料為據，而花蓮縣政府於82年 4月16日以82函農字
    第 37305號函工業局，有關工業局所檢送之和平水泥工業區
    專用港詳細位置圖，經核對結果確實影響該地區定置漁業權
    漁業者6組，從業人員為戊○○、游淵琛等情，有該函文1份
    在卷可參（見本院卷四第30頁）。
  (五)定置漁業之撤銷補償，於當時臺灣尚缺乏案例可循，且屬特
    殊之專業補償，工業局亦無此漁業專業人員，為期合理補償
    ，工業局仍以目的事業主管機關之立場，於82年 5月31日邀
    同行政院農委會、臺灣省政府漁業局及花蓮縣政府等漁業主
    管機關研商處理方式及補償事宜，會中行政院農委會代表表
    示漁技社對漁業經實務較為瞭解，可徵求漁技社辦理漁業權
    補償方案。工業局於82年 7月28日委由漁技社研擬補償基準
    。漁技社遂於82年 9月將研擬補償基準報告期中簡報資料送
    工業局後，工業局於82年10月邀請主管機關等舉行簡報會議
    後。鑑於該次簡報，漁技社所提出之期中報告書已完成補償
    基準之擬定，且因資料內部分之數據尚需洽漁業權人先行協
    商，為考量建港期程需要，乃由漁業社就該核算補償基準相
    關資料先行彙總，由工業局於82年12月23日邀請行政院農委
    會、臺灣省政府漁業局及花蓮縣政府等漁業主管機關及漁業
    權人進行協調，於開協調會時，被告甲○○僅為會議之主持
    人，由承辦人張正修先行報告本案經過，再由漁技社就補償
    基準作詳細簡報，會中雖各漁業機關亦提出不同意見，並獲
    致補償原則，倘漁業權人有意見時，於下次會議提出數據討
    論。漁技社所研擬漁業權撤銷補償基準資料，係於工業局召
    開第一次協調會議前即已提出，並舉行簡報會議，此有漁技
    社82年 9月16日函暨檢送闢建花蓮縣和平水泥工業區及雲林
    縣離島基礎工業區對漁業生產影響之補償基準擬定 I和平部
    分（期中簡報）（見本院卷一第 193頁、第194頁至223頁）
    、經濟部工業局和平水泥專業區對漁業影響補償基準期中簡
    報會議紀錄（82年10月15日）在卷可稽。且參以證人丙○○
    上揭證述可知，漁技社於83年 4月所印製之補償基準報告書
    ，僅係就補償基準資料連同本案辦理協調會議之經過情形暨
    漁業相關法規、資料彙總重新印製成總報告書，於83年 4月
    提出，俾提供各相關機關單位參考，並非如公訴人所指稱於
    漁技社尚未完成補償基準擬定以前，被告乙○即召開補償協
    調會議情事，此有闢建花蓮縣和平水泥工業區對漁業生產影
    響之補償基準擬定（83年4月）1本可佐。
  (六)於83年 1月19日由工業局再邀請漁業主管機關及漁業權人舉
    行第二次協調會議，會中由漁技社就各單位第一次協調會議
    所提意見先行說明並予討論，並獲致漁業主管機關代表共識
    後再將補償基準計算方式列入紀錄；又協調會議所作結論亦
    決定其有效期限 3個月，逾期未發放補償時，應重新協調（
    上述二次協調會議紀錄均簽報工業局局長尹啟銘核定後決行
    ）；此有經濟部工業局83年2月7日工(八三)五字 00645號函
    、和平水泥工業區工業專用港使用沿海地區海域內現有漁業
    權補償第二次協調會議紀錄在卷可稽（見本院卷一第 227頁
    至第 230頁）。嗣工業局鑑於工業專用港之細部規劃尚未奉
    行政院核定，且水泥工業專用區之投資人亦未決定，致原協
    商有效期限逾期而失效，仍由工業局副局長何美玥於84年 3
    月 7日再邀請行政院農委會、臺灣省政府漁業局及花蓮縣政
    府等漁業主管機關及漁業權人、擬設廠之水泥業者再行舉行
    第三次協商，會中行政院農委會代表認為83年 1月19日協調
    會議所提出之補償方式尚屬合理，建議仍以該次協調結論辦
    理補償；臺灣省漁業局代表及花蓮縣政府代表亦建議依照上
    次會議結論辦理補償；水泥業者代表則表示暫無意見，如有
    意見將另以書面回覆；故獲致結論為同意按原協調補償標準
    辦理補償，並附帶決定上述現有漁業權消滅所連帶應補償之
    網地、船筏、起漁機具及網座補償，由工業局另定期會同花
    蓮縣政府、漁技社、中華顧問工程司及業者實地調查後，再
    據以辦理補償。並非如公訴人所指「工業局副局長何美玥認
    為不妥，即簽報工業局局長尹啟銘裁示另定於84年4月8日由
    該局第五組會同相關單位前往勘查」，而係依據該第三次協
    商會議時所作結論辦理勘查，此有經濟部工業局「研商開闢
    和平水泥工業區工業專用港對沿海漁業權影響之補償協調會
    」會議紀錄（見本院卷一第231頁至第233頁）。上揭工業專
    用港依前經濟部江部長於83年3月3日邀請水泥業者舉行座談
    會，決定由業者籌組公司自行興建（土地則由經濟部徵收取
    得後出租予建港公司使用）；對漁業權補償，工業局為配合
    建港期程，前於第二次協調會議後，於83年 4月20日專案簽
    報經濟部長核定比照該工業區土地徵收補償方式全數納入工
    業區開發成本，由承購專用區土地之投資人負擔（見本院卷
    一第 234至第238頁工業局簽)，嗣工業局為考量工業區內尚
    有供既有工廠遷建規劃之一般工業區業者不一定使用工業專
    用港，因而土地成本審定時，並未將之納入成本分攤，致無
    法籌措所需補償費支付，而工業局於第三次協調補償會議時
    ，雖決定將所需補償費先由工業區開發管理基金納入工業專
    用港徵收土地各種地上物補償費項下支付，惟因恐工業專用
    港之投資人未定，將來能否順利進行興建工業專用港亦無法
    確定，故亦未予支付補償費。嗣工業局為考量建港時程需要
    ，乃於84年5月5日再邀請水泥業者研商有關建港事宜，會中
    決定由台泥公司主導推動工業港之興建，漁業權補償原則由
    建港公司負擔，台泥公司亦於84年 7月15日答復同意辦理，
    此有經濟部工業局84年 5月15日工(八四)五字第019320號函
    、84年5月5日研商和平水泥工業專用港事宜會議紀錄既簽名
    單、台灣水泥公司84年 7月15日84和發字第1925號函（見本
    院卷一第190頁至第241頁），且由工業局再於84年 9月12日
    再簽報經濟部部長同意改由工業港開發管理公司負擔，有經
    濟部85年1月16日經(85)工字第8526029號函在卷可稽（見本
    院卷一第241頁至第243頁）。而工業局復以經濟部名義於83
    年1月l6日及85年5月25日兩度將協調補償方式費用、協調紀
    錄(共3次)及處理經過情形等陳報行政院，行政院則於85 年
    2月15日及85年8月30日函覆：略以和平港公司業已成立，並
    由工業局函該公司原則同意建港在案，因此漁業權補償費之
    主體已經明確，有關之補償費應責成該公司支付，至和平水
    泥工業區內水泥業者，對其專用港海域內經營漁業權者之補
    償，應比照本案協調之補償標準辦理，有關漁業者之員工資
    遣費發放，需符合勞基法之規定，前述問題解決時，應請花
    蓮縣政府依法公告永久停止核准在該海域設置漁業權。並有
    85年3月21 日和平工業區工業專用港使用沿海範圍漁業權補
    償事宜會議紀錄、行政院85年5月25日經(85)工字第8526060
    3號函、85年2月25日台(85)孝授二字第○一七七八號函、85
    年8月30 日台(85)孝二字第○九二四三號函（見本院卷一第
    244頁至第249頁）。益足認上述辦理漁業權補償作業，工業
    局係依照漁業法第29條規定，基於目的事業主管機關立場辦
    理協調，並將協調結果報奉行政院核定後再交由和平港公司
    辦理補償之參考，倘和平港公司對協調結果有意見時，當可
    自行再重行協調補償，至其補價費，全數由和平港公司負擔
    並自行發給漁業權人。
  (七)另以公訴意旨稱「甲○○仍於84年9月決定依照84年9月決定
    依照83年 1月19日所召開之第二次漁業權補償會議之討論，
    對戊○○、游淵琛所有定置漁業場給予定置漁業權之補償作
    為」云云。然84年 9月間工業局並未再舉行協調會議，僅由
    承辦人張正修將漁業權補償辦理情形專案簽報經濟部部長鑒
    核，因第二次補償協調會議結論，逾該次會議決定之 3個月
    有效期限而失效，再由工業局副局長何美玥於84年3月7日重
    行再舉行第三次協調會議，結論同意仍依83年 1月19日協調
    結論辦理，該次會議係由工業局副局長何美玥主持，並非被
    告甲○○主持，亦有工業局84年 9月12日簽在卷可稽（見本
    院卷一第234頁至第238頁），公訴意旨就此部分顯有誤會。
  (八)監察院原糾正指摘補償基準採用「資本還原法」是否妥適乙
    節，前經行政院於91年4月15日及91年7月17日轉送中央漁業
    主管機關之農業委員會，並由農業委員會分別於91年6月6日
    及同年9月2日函復行政院略以：82年間臺灣省政府研究發展
    考核委員會曾委託陳清春及王金利兩位教授進行「海埔新生
    地開發對沿岸漁業補償救濟辦法之研究，報告中曾蒐集日韓
    兩國對漁業權補償之計算方式，均與財團法人漁業技術顧問
    社所採之資本還原法相同（見本院卷一第 252頁背面）。另
    國立海洋大學歐慶賢教授長期研究漁業權補償案件，經漁業
    署特別請教歐教授表示，漁業權補償日本與韓國之法規均以
    淨現值法（資本還原法）當基礎。由於我國當時尚無明文規
    定漁業權補償的算定公式，因此大多數漁業權補償均直接沿
    用日本漁業權補償之算定基準（韓國之水產業法施行令中之
    補償是引用日本之算法），其沿用原因在於日本之補償計算
    方法，就財務學上之貨幣時間價值與投資決策而言，非常合
    理，而且其計算之財務學基礎理論，即是現值觀念與複利計
    算，此亦是此法可行之已久的道理所在（見本院卷一第 257
    頁背面）。基於上述說明，本案補償費經工業局歷次協調會
    議時邀請行政院農業委員會、台灣省政府漁業局、花蓮縣政
    府等漁業主管機關共同會商結果採用資本還原法並報奉行政
    院核定，亦非被告甲○○、乙○自行決定要採用該方法計算
    補償費。
  (九)另監察院調查處91年 4月亦函詢漁技社有關定置漁業權補償
    案，亦經漁技社於91年 5月答覆略以：本社辦理本案工作之
    前曾於81年承辦宜蘭、花連、台東、台中及澎湖五縣漁業權
    規劃工作，於執行花蓮縣漁業權規劃時，曾在縣府人員陪同
    下於海上以 GPS實測其所在位置之經緯度，並經漁業諮詢委
    員會審查通過，是以84年 4月間與工業局及相關單位，基於
    本社之專業判斷，表示業者確有設置經營之看法。至於漁業
    權消滅所附隨損失補償（包括漁具、網具、設備、機具、勞
    力）皆為經營之定置漁業必要的基本配套設施，且依漁技社
    報告稱以，定置漁業權係一種陷井式漁具，設在沿海水深15
    至50公尺海域，當漁類迴游經過時，將其誘入網中捕獲，其
    設施之網具規模因受設置地點之海況條件，海底地形、水深
    等影響而不同，幾乎沒有兩處漁場是完全相同，故為客觀，
    漁技社未單獨對影響範圍內業者進行調查，而是以當時東部
    、宜蘭、花蓮、台東三縣經營每組定置網之一般所需具備的
    漁具、漁網、船筏設備數量及勞力人數，來作為擬定基準依
    據，提供補償協商參考。
  (十)於84年4月8日辦理和平港沿海漁業設置情形會勘目的，係針
    對協議補償之漁具進行現地瞭解，鑑於以工業局推動開發工
    業區有關徵收土地改良物之勘查均由業務主管科派員辦理，
    本案亦同。該次會勘係由工業局科長曾參寶主持，並無任何
    不當。況且曾參寶於調派工業局前，係任職於行政院經濟建
    設委員會，主管都市計畫及土地開發相關業務，其與工業局
    主導開發工業區業務性質相同，並公訴人所稱因剛到職未久
    且不熟悉狀況情事，業據被告乙○陳述在卷。本次會勘因奉
    工業局局長指示會勘時間較為倉促，且被告甲○○當時正處
    理工業局開發之雲林離島式基礎工業區內台塑企業六輕建廠
    用地事宜，致不克會同前往會勘，仍按往例由業務主管科長
    前往，並當面以口頭向工業局局長尹啟銘報告。又本次會勘
    區內廠商台泥公司(即後來和平港公司之發起人)，亦派員參
    加，而工業局因非實際補償者，無法代位約定業主點收原物
    ，會勘後亦作成紀錄分送各參與單位。工業局為促使港公司
    早日成立，如前所述，於84年5月5日邀請水泥者研商工業專
    用港興建事宜時決定由台泥公司主導推動，漁業權補償原則
    由和平港公司負擔，台泥公司亦於84年 7月15日答覆同意辦
    理。是以本案撤銷漁業權及補償損失，既已由港公司組成之
    主體公司同意補償，原物取得權利之主張與確認，應即由該
    公司接續協商辦理。另監察院彈劾書雖認被告甲○○有行政
    疏失，然於行政上有疏失之行為，亦不能遽以認為被告主觀
    上即有故意違背法令而圖利他人。
  (十一)復本案公訴人所指被告明知違法之法令即「79年 8月花蓮縣
    和平水泥專業區環境影響評估及和平村遷移安置規晝專題報
    告(三)環境影響評估部分」及「82年 9月和平水泥專用港開
    發計畫環境說明書」、「中華顧問工程司提供闢建和平港對
    定置漁業權之影響情形圖」，事實上僅為政府機關經濟部工
    業局規劃開發和平工業區及和平水泥專用港時，委託顧問機
    構中華顧問工程司所作之調查研究報告，並非貪污治罪條例
    圖利罪構成要件之「法令」。況且，環境影響評估法係在83
    年12月30日公佈施行，公訴人並未指出在該法公布施行前之
    本案相關「環境影響說明書」、「環境影響評估報告」有何
    法源依據？如何得認為依該法源依據所作之「環境影響說明
    書」、「環境影響評估報告」是違背何種法律命令？而上開
    環境影響說明書是在82年9月、影響評估報告書係在83年7月
    經環保署環評委員會審定通過，業據證人己○○於本院審理
    時證述明確，則上開報評估報告、說明書均係在公訴人所指
    被告乙○82年 4月23日利用主持會議時點之後，被告乙○、
    甲○○如何根據並非法令，且當時尚未審定通過之環境影響
    說明書等圖利業者，此部分公訴人並未為舉證證明。再者，
    「環境影響說明書」、「環境影響評估報告」係開發單位進
    行一定之開發行為時，為避免對環境造成不良影響，必須通
    過環評委員會之審查，始得進行開發，換言之，環境影響說
    明書通過審查及環境影譽評估經過認可，僅為開發單位得以
    經許可進行開發行為之要件之一，「環境影響說明書」、「
    環境影響評估報告」並非具備對於不特定多數人民就一般事
    項所作對外發生法律效果之規定，應非「法令」亦甚為明確
    。79年 8月花蓮縣和平水泥專業區環境影響評估及和平村遷
    移安置規畫專題報告(三)環境影響評估部分，係被告到職前
    經濟部工業局委託中華顧問工程司所製作，該規劃書全套有
    十數冊之多，又未當作該日會議資料，以被告乙○當日係臨
    時代理五組組長甲○○主持該日會議，自不知其上之記載，
    被告乙○亦未有明知該評估報告(非法令)，而故意違背圖利
    他人之行為。再者，縱然評估報告內容有記載「和平溪口共
    有3組定置漁網和中2組，和平1組，僅和中2組仍在作業，和
    平 1組則處於休業狀態」，亦不能據此即認被告乙○、甲○○有圖利業者之犯意，蓋定置漁場營業或休業，有無因未營
    業或休業而有撤銷漁業權執照之必要，均係地方主管機關權
    責，被告乙○臨時代理主持82年 4月23日會議並非在討論確
    認業者有無營業及對何業者為補償，而僅係討論確認建港工
    程污染影響範圍之界線，業據證人丙○○於本院審理時證述
    明確，並有82年 4月23日經濟部工業局研商和平水泥工業區
    工業專用港工程影響漁業活動處理方式會議紀錄、和平地區
    定置網設置位置示意圖各 1份在卷可佐（見本院卷四第26頁
    至第27頁）。
  (十二)公訴人起訴書所指中華顧問工程司提供「闢建和平港對定置
    漁業權之影響情形」圖（見本院卷二第129頁）係取自83年4
    月漁技社「闢建花蓮縣和平水泥工業區對漁業生產影響之補
    償基準擬定」研究報告第10頁，該報告距被告乙○主持會議
    時間已有一年之久。且依證人丙○○於本院審理時證述，伊
    在任職漁技社期間，曾經受理辦理花蓮縣公共水域漁業權漁
    業規劃案，規劃案於81年 6月到12月進行，規劃報告於82年
    10月完成，本院卷二第 129頁的圖（闢建和平港對定置漁業
    權之影響情形圖）有附在漁業權規劃報告中，未曾將該圖交
    給被告及工業局之其他人員，在82年 4月23日會議之前也沒
    有將該圖交給被告乙○，足見被告乙○天82年 4月23日主持
    會議時，並無該「闢建和平港對定置漁業權之影響情形圖」
    當作當日會議資料附件，並根據該圖確認判斷游淵琛之定置
    漁網位置是否在影響範圍之內或外。事實上，當日會議資料
    附圖係中華顧問工程司提供給經濟部工業局所用，而該圖係
    中華顧問工程司依據花蓮縣政府提供定置網位置的資料標示
    出 6組定置網位置，被告乙○「和平地區定置網設置位置示
    意圖」（見本院卷二第128頁）與「82年9月和平水泥專用港
    開發計畫環境影響說明書」第55頁的圖、「83年 7月環境影
    響報告書第11至40頁」的圖相同，業據被告乙○陳明在卷、
    證人己○○於本院審理時證述明確。足認東機組詢問被告乙○、及證人丙○○時、或本案公訴人起訴事實均誤將漁技社
    製作之「闢建和平港對定置漁業權之影響情形圖」誤為82年
    4 月23日開會通知及會議記錄之附件示意圖（由中華顧問工
    程司製作），致生認被告張墦明知游淵琛漁場位置在影響範
    圍外，故為依該影響圖將之列入影響範圍內，圖利業者游淵
    琛之誤會。
  (十三)依漁業法第 2條之規定，漁業法主管機關，在中央為行政院
    農業委員會，在縣(市)為縣(市)政府，另有關漁業權之核准
    、展延或撤銷均屬主管機關之權責，與經濟部工業局無關，
    另依漁業法第29條之規定，主管機關因國防或其他公共利益
    等需要(第29條第1項定有8款事由)，得變更或撤銷漁業權之
    核准，因該撤銷處分致受損害者，應由目的事業主管機關或
    由請求變更、撤銷、停止者，協調予以相當之補償，協調不
    成時，由中央主管機關決定之，足見有關工業區開發影響範
    圍之徵收補償對象界定，依法係地方主管機關權責，尚非工
    業局之職權，故被告乙○、甲○○無擅自決定補償對象的可
    能。查花蓮縣政府依據工業局提供之施工影響範圍圖，以82
    年 4月16日八十二府農漁字第37305號函覆工業局(參被證一
    ），「經核對結果確實影響該地區定置漁業權漁業業者六組
    ，請儘速於六月底前邀集該地區定置漁業從業人協議」。該
    文說明二提供之和平地區定置漁業從業人員名單即明列：戊○○與游淵琛。上開縣府回函在82年 4月23日開會前即已由
    縣政府確定，且當日會議僅依中華顧問工程司提供之圖一和
    平地區定置網設置位置示意圖，討論建港工程影響漁業活動
    可能之範圍，並非在確認補償對象，自無公訴人所稱被告利
    用主持會議之便，將在影響範圍外之游淵琛漁場，納入影響
    範圍內，圖利其取得高額補償費。
四、綜上所述，公訴人所舉之前開證據，尚不足以認定被告乙○
    、甲○○有何圖利他人之主觀犯意，復查無其他積極證據足
    資證明被告乙○、甲○○有何公訴人所指之上開犯行，既不
    能證明犯罪，揆諸前揭說明，自應諭知被告乙○、甲○○二
    人均無罪。
據上論斷，應依刑事訴訟法第301 條第1 項，判決如主文。
本案經檢察官黃蘭雅到庭執行職務。
中    華    民    國    99    年    4     月    16    日
                  刑事第四庭  審判長  法  官  陳月雯
                                      法  官  黃鴻達
                                      法  官  魏俊明
以上正本證明與原本無異。
如不服本判決應於收受送達後10日內向本院提出上訴書狀，並應
敘述具體理由。其未敘述上訴理由者，應於上訴期間屆滿後20日
內向本院補提理由書(均須按他造當事人之人數附繕本)「切勿逕
送上級法院」。
中    華    民    國    99    年    4     月    16    日
                                      書記官

司法院資訊處製作；財團法人民間司法改革基金會備份。
